【裁判字號】    95,訴,3004
【裁判日期】    980415
【裁判案由】    確認所有權存在 等
【裁判全文】
臺灣高雄地方法院民事判決              95年度訴字第3004號
原      告  乙○○
            戊○○
上  一  人
訴訟代理人  丁○○
共      同
訴訟代理人  李明益律師
            黃崇玄律師
被      告  八德大廈管理委員會
法定代理人  丙○○
訴訟代理人  鄭曉東律師
            魏緒孟律師
上列當事人間確認所有權存在等事件，本院於民國98年3 月23日
言詞辯論終結，判決如下：
    主  文
確認原告對門牌號碼高雄市新興區○○○路三二六號之八德大廈
地下層如附圖A 部分所示面積（扣除B 部分車道斜坡下方空間面
積）三九二點七五平方公尺之地下室所有權存在。
被告應給付原告新台幣貳拾伍萬貳仟元，及自民國九十六年十一
月十六日起至清償日止，按週年利率百分之五計算之利息，暨自
民國九十六年十一月十一日起至交還上開地下室為止，按月給付
原告新台幣壹萬捌仟元。
訴訟費用由被告負擔。
本判決第二項於原告以新臺幣拾玖萬元供擔保後得假執行。但被
告如以新臺幣伍拾陸萬元為原告預供擔保後，得免為假執行。
    事實及理由
一、訴狀送達後，原告不得將原訴變更或追加他訴，但請求之基
    礎事實同一者及擴張或減縮應受判決事項之聲明者，均不在
    此限，民事訴訟法第255 條第1 項第2 款及第3 款定有明文
    。原告起訴先位聲明：（一）請求確認原告對門牌號碼高雄
    市新興區○○○路326 號八德大廈地下層（下稱系爭地下室
    ）如附圖所示A 部分之所有權存在。（二）訴外人己○○、
    甲○○應連帶給付原告新台幣（下同）18,000元，及自起訴
    狀繕本送達翌日起至清償日止，按年利率5 ％計算之利息。
    （三）就前開第二項聲明，願供擔保，請准宣告假執行。另
    備位聲明：（一）請求確認原告對系爭地下室如附圖所示A
    部分之約定專用權存在。（二）己○○、甲○○應連帶給付
    原告18,000元，及自起訴狀繕本送達翌日起至清償日止，按
    年利率5 ％計算之利息。（三）就前開第二項聲明，願供擔
    保，請准宣告假執行。嗣於民國96年4 月13日具狀，除前開
    聲明外，另追加聲明：被告應給付原告144,000 元，及自追
    加書狀繕本送達之翌日起算至清償日止，按年利率5 ％計算
    之利息（見本院卷第145 頁）。又於96年11月9 日具狀，及
    於本院97年4 月15日準備程序期日具狀，當庭更易其前開先
    位聲明為：（一）請求確認原告對系爭地下室如附圖A 部分
    所示面積438.85平方公尺及B 部分所示面積46.1平方公尺之
    所有權存在。（二）被告應給付原告252,000 元，及自原告
    96年11月9 日準備書狀繕本送達翌日起至清償日止，按年利
    率5 ％計算之利息，暨自96年11月11日起至交還上開地下室
    為止，按月給付原告18,000元之損害金。（三）就前開第二
    項聲明，願供擔保，請准宣告假執行。備位聲明為：（一）
    請求確認原告對系爭地下室如附圖A 部分所示面積438.85平
    方公尺及B 部分所示面積46.1平方公尺之約定專用權存在。
    （二）被告應給付原告252,000 元，及自原告96年11月9 日
    準備書繕本送達翌日起至清償日止，按年利率5 ％計算之利
    息，暨自96年11月11日起至交還上開地下室為止，按月給付
    原告18,000元之損害金。（三）就前開第二項聲明，願供擔
    保，請准宣告假執行（見本院卷第182 至183 頁、第206 頁
    背面、第209 至210 頁）。再於97年4 月30日具狀追加依不
    當得利法律關係請求被告賠償其所受相當於租金之損害（見
    本院卷第226 頁）：又於本院98年3 月23日言詞辯論期日，
    具狀減縮其訴之聲明如後述（見本院卷第279 至280 頁）。
    雖被告對前揭部分訴之追加及擴張、減縮不予同意，惟經核
    上開追加請求之基礎事實，與原請求均係本於系爭地下室如
    附圖A 、B 所示之空間遭被告占用之同一基礎事實，另其餘
    部分聲明之更易，亦屬擴張或減縮本院應受判決事項之聲明
    ，揆諸首揭規定，均屬於法有據，合先敘明。
二、原告主張：原告乙○○於70年間提供其所有坐落高雄市○○
    區○○段二小段312 地號（重測前為大港埔段210 之7 地號
    ）之土地與原告戊○○合建房屋，由戊○○出資興建遠東八
    德大廈（下稱系爭大廈）。嗣於72年7 月27日完工，經高雄
    市政府工務局（下稱工務局）於72年9 月12日核發使用執照
    。系爭大廈為地下1 層、地上12層之建物，原告為系爭地下
    室之原始起造人，因系爭地下室係於公寓大廈管理條例（下
    稱管理條例）施行、建物所有權第一次登記法令補充規定第
    11點及內政部80年9 月18日台內營字第8071337 號函釋之前
    興建完成，故不得依上開規定認定為共用部分，自得單獨為
    所有權之客體。且系爭地下室經高雄市政府編訂門牌號碼為
    高雄市新興區○○○路326 號地下層，亦有獨立之出入口，
    為獨立建物，而得單獨辦理所有權登記，故系爭大樓之區分
    所有權人並不當然按其專有部分之面積，取得系爭地下室之
    應有部分，並共同取得所有權。又系爭地下室雖係供作防空
    避難室及停車位之用，惟乃行政機關對於建築物使用之限制
    ，屬使用權之行使問題，與所有權歸屬無關。另系爭地下室
    扣除發電機等公共設施部分後，如附圖A 、B 部分所示以外
    之空間，經原告規劃設計為餐廳，並辦理建物第一次保存登
    記完畢，惟未辦理保存登記之A 、B 部分，被告遽指系爭地
    下室乃停車與避難空間，屬於全體住戶之公共設施，否認原
    告之所有權存在，致原告在私法上地位有受侵害之危險，爰
    依民事訴訟法第247 條之規定提起本訴，請求判決如訴之聲
    明第一項所示。另己○○及甲○○分別擔任被告之主任委員
    及副主任委員，本於被告之決議，於95年7 月10日擅自將原
    告在系爭地下室所施設圍籬之門鎖加以破壞，並更換新門鎖
    ，致原告無法出租停車位而受有損害，爰本於侵權行為或不
    當得利之法律關係提起本訴，請求擇一判決如訴之聲明第二
    項所示，以維權益。此外，縱認系爭地下室屬全體區分所有
    權人所共有，惟原告與全體區分所有權人均已約定系爭地下
    室屬原告專用，並未出售予區分所有權人，是原告就系爭地
    下室自有約定專用權存在等情。並為先位聲明如主文第一、
    二項所示，並願供擔保，請准就第二項聲明為假執行之宣告
    。另為備位聲明：（一）請求確認原告就系爭地下室如附圖
    A 部分所示面積（扣除B 部分車道斜坡下方空間面積）392.
    75平方公尺之約定專用權存在。（二）被告應給付原告252,
    000 元，及自96年11月9 日準備書狀繕本送達翌日起至清償
    日止，按週年利率5 ％計算之利息，暨自96年11月11日起至
    交還上開地下室為止，按月給付原告18,000元之損害金。（
    三）就前開第二項聲明，願供擔保，請准宣告假執行。
三、被告則以：系爭地下室除餐廳部分已辦理建物所有權第一次
    登記外，其餘空間則規劃為受電室、防空避難兼停車空間使
    用，係屬共用部分，惟餐廳本非公共設施，因此原告依當時
    法令，得以申請辦理建物所有權第一次登記；反之，因其餘
    之防空避難兼停車空間係屬公共設施，有共同使用之性質，
    因此原告才無法依土地登記規則第73條規定申請辦理登記，
    故系爭地下室未辦理保存登記之防空避難室兼停車空間，應
    屬系爭大廈之公共設施，為全體區分所有權人所共有。又依
    系爭大廈管理費收取之情形，原告從未對其占有使用之系爭
    地下室，按坪數繳納管理費，反而卻由全體區分所有權人分
    攤繳納，益證系爭地下室屬承購戶與原告所簽立預定買賣合
    約書（下稱預定買賣契約）第1 條約定之公共設施。另原告
    依預定買賣契約第12條約定，主張縱使系爭地下室係屬全體
    區分所有權人所共有，惟既約定由原告專用，自得藉由確認
    之訴，確認其私法上之地位云云，然預定買賣契約第12條之
    約定，係在界定系爭地下室所有權之範圍，並未言及約定專
    用權，原告主張依該條規定，已取得系爭地下室之約定專用
    權，顯有誤會等語，資為抗辯。並聲明：（一）原告之訴駁
    回。（二）如受不利判決，願供擔保，請准宣告免為假執行
    。
四、兩造不爭執之事項：
  (一)乙○○提供其所有坐落高雄市○○區○○段二小段312 地號
    土地，並由原告戊○○出資，於70年6 月27日共同興建系爭
    大廈，並於72年7 月27日完工，經工務局於72年9 月12 日
    核發使用執照。系爭大廈為地下1 層、地上12層之建物，原
    告為系爭地下室之原始起造人。
  (二)系爭地下室總面積558.78平方公尺，扣除發電機等公共設施
    部分後，如附圖A 、B 部分所示以外之空間，經原告規劃設
    計為餐廳，並辦理建物第一次保存登記完畢，編定門牌號碼
    為高雄市新興區○○○路326 號地下層。
  (三)原告於72年3 月28日出售系爭大廈第6 層編號K 之房屋及座
    落基地予訴外人郭錦華時，於預定買賣契約中約定：系爭大
    廈所有住戶對公共設施及設備有共同使用與維護之權利及義
    務，惟系爭地下室所劃分之汽車車位及餐廳，另有獨立產權
    歸原告所有，以出售或出租使用權方式辦理，郭錦華不得干
    涉，但遇有緊急狀況時，依法提供開放為公共防空及避難使
    用。
  (四)系爭地下室如附圖A 所示部分，自系爭大廈興建完成時起至
    95年7 月9 日止，由原告占有使用，規劃為6 個停車位出租
    ，並收取租金，每月租金3,000 元，系爭地下室有獨立之出
    入口。
  (五)被告於95年5 月11日公告全體住戶，稱已於95年4 月13 日
    函知原告，系爭地下室為停車及避難空間，屬系爭大廈之公
    共設施，即日起由被告收回管理使用，並於95年7 月10日指
    示己○○及甲○○更換門鎖，自該日起由被告收回管理使用
    。
  (六)系爭大廈於95年9 月11日95年度第一次臨時區分所有權人會
    議決議，支持被告規劃系爭地下室如附圖A 所示停車空間後
    ，提供住戶租用，每月租金3,000 元，並於95年9 月14 日
    公告全體住戶。兩造同意如認原告擁有系爭地下室如附圖Ａ
    所示部分之所有權，則原告自95年9 月11日起至96年11月10
    日止，所受損失為252,000 元，及自96年11月11日起，每月
    損失為18,000元。
五、兩造爭執之事項為：(一)原告將被告列為確認之訴之被告，是
    否有確認之法律上利益？原告對系爭地下室如附圖Ａ部分所
    示建物（扣除B 部分車道斜坡下方空間面積）有無所有權或
    約定專用權存在？(二)原告本於所有權或約定專用權，訴請被
    告賠償252,000 元及法定利息，暨自96年11月11日起至交還
    如附圖A 所示建物止，按月給付18,000元，有無理由？茲就
    上開爭點分別論述如下：
  (一)原告將被告列為確認之訴之被告，是否有確認之法律上利益
    ？原告對系爭地下室如附圖Ａ部分所示建物（扣除B 部分車
    道斜坡下方空間面積）有無所有權或約定專用權存在？
  1.按確認法律關係之訴，非原告有即受確認判決之法律上利益
    者，不得提起；確認證書真偽或為法律關係基礎事實存否之
    訴，亦同，民事訴訟法第247 條第1 項定有明文。所謂即受
    確認判決之法律上利益，係指法律關係之存否不明確，原告
    主觀上認其在法律上之地位有不安之狀態存在，且此種不安
    之狀態，能以確認判決將之除去者而言。若縱經法院判決確
    認，亦不能除去其不安之狀態者，即難認有受確認判決之法
    律上利益（最高法院52年台上字第1240號判例意旨參照）。
    經查，原告主張系爭地下室如附圖所示A 部分建物（扣除B
    部分車道斜坡下方空間面積）之所有權屬其所有，惟為被告
    所否認，並於95年5 月11日公告全體住戶稱：已於95年4 月
    13日函知原告，系爭地下室為停車及避難空間，屬系爭大廈
    之公共設施，即日起由被告收回管理使用，並將系爭地下室
    更換新鎖，以利管制等語，致原告有無占有使用系爭地下室
    之合法權源，在私法上之地位不明，並因此受有侵害。而此
    種不安之狀態，得以訴請確認原告就系爭地下室如附圖所示
    A 部分所有權或約定專用權存在，加以除去。揆諸首揭判例
    意旨所示，原告提起本件訴訟，有即受確認判決之法律上利
    益，堪予認定。被告雖辯稱：系爭大樓為集合住宅，被告無
    法代表全部區分所有權人，即使原告對被告提起確認所有權
    或專用權存在之訴，獲得勝訴判決，亦不能因此拘束系爭大
    樓之區分所有權人，除去法律上之危險，故原告無即受確認
    判決之法律上利益云云，惟查，被告既自承：伊於95年7 月
    10日指示己○○及甲○○更換系爭地下室門鎖，並自該日起
    收回管理使用，所有租金均匯入伊之帳戶內（見本院卷第26
    0 頁）等語。倘參諸被告是否無法律上原因而受有上開租金
    之利益，致原告受有損害，係以原告就系爭地下室有無所有
    權或約定專用權存在為前提，則原告提起本件確認之訴，如
    獲勝訴，即得除去被告侵害權利之危險，是就被告侵害行為
    而言，仍有法律上確認利益之存在，此與被告得否代表全體
    區分所有權人乙節無涉，故被告執此抗辯，即非可採。
  2.次按不動產物權，依法律行為而取得設定、喪失、及變更者
    ，非經登記，不生效力。民法第758 條亦有明定。反之，如
    非依法律行為而取得設定、喪失、及變更不動產物權者，則
    不以經登記，始生效力。此觀反面解釋即明。查乙○○提供
    其所有坐落高雄市○○區○○段二小段312 地號土地，並由
    戊○○出資，於70年6 月27日共同興建系爭大廈，並於72年
    7 月27日完工，經工務局於72年9 月12日核發使用執照。系
    爭大廈為地下1 層、地上12層之建物，原告為系爭地下室之
    原始起造人，是核原告取得系爭地下室之所有權，係因合資
    興建而原始取得。依上開規定，足見原告主張其等為系爭地
    下室之所有權人等語，即屬可取。被告雖辯稱：依原告與各
    承購戶訂立之預定買賣契約第1 條約定，各承購戶購買之權
    利範圍除室內建坪外，尚包括騎樓、陽台及公共設施在內，
    而系爭地下室除餐廳部分已辦理建物所有權第一次登記外，
    其餘空間則規劃為受電室、防空避難兼停車空間使用，則系
    爭地下室如附圖A 部分所示應為公共設施，有其共同使用之
    性質，屬系爭大廈承購戶購買之權利範圍。因此原告在當時
    才無法依土地登記規則第73條規定，申請另編建號單獨登記
    。況如其非公共設施，而得獨立登記產權，則原告在辦理餐
    廳之產權登記時，豈有不一併辦理登記之理云云。惟查，觀
    諸預定買賣契約第1 條之約定，並無隻字片語提及承購戶購
    買之公共設施包含系爭地下室，是被告前揭辯詞，已難遽採
    。再參諸訴外人即系爭大樓承購戶李秀西之建物所有權狀影
    本（見本院卷第14頁），暨系爭買賣契約第12條約定：系爭
    大廈所有住戶對公共設施及設備有共同使用與維護之權利及
    義務，惟系爭地下室所劃分之汽車車位及餐廳，另有獨立產
    權歸原告所有，以出售或出租使用權方式辦理，承購戶不得
    干涉，但遇有緊急狀況時，依法提供開放為公共防空及避難
    使用（見本院卷第15至17頁）等語以觀，足徵原告合資興建
    系爭大樓後，並未將系爭地下室一併出售移轉予承購戶，甚
    且於預定買賣契約中明白約定，地下室所劃分之汽車車位及
    餐廳，另有獨立產權歸原告所有，是系爭大樓承購戶所購買
    之權利範圍，自不包括系爭地下室如附圖A 部分所示之面積
    。
  3.此外，本院依原告聲請就工務局於72年9 月12日所核發系爭
    大廈之使用執照所載系爭地下室是否屬公共設施，及不得獨
    立登記產權等節函詢工務局，據覆略以：公寓大廈起造人不
    得將共用部分，包含法定空地、法定停車位及法定防空避難
    設備，讓售於特定人，或設定專用使用權，為管理條例第58
    條第2 項所明定，惟依內政部89年3 月20日函釋說明，如屬
    80 年9月18日台內營字第8071337 號函釋前請領建造執照完
    成，依使用執照記載或當事人合意並領有門牌地下室證明者
    ，得依土地登記規則第76條規定辦理建物所有權第一次登記
    。本案使用執照取得如在公寓大廈管理條例84年6 月30日公
    布或80年9 月18日台內營字第8071337 號函釋前，並無管理
    條例之適用，似難認係當然為共同使用部分（見本院卷第96
    頁）等語以觀，益徵系爭地下室並不受管理條例規定之限制
    ，自得為申請獨立所有權登記之客體，故被告前揭辯詞云云
    ，即非可採。至被告另辯以：原告從未對所占有使用系爭地
    下室停車空間，按坪數繳納管理費，卻由全體區分所有權人
    分攤繳納，即可證明系爭地下室之停車空間屬預定買賣契約
    約定之公共設施範圍云云，惟被告所述縱然屬實，亦僅屬系
    爭大廈管理費應按何比例分擔始為公平之問題，並不當然反
    證系爭地下室屬全體區分所有權人共同使用，附此敘明。
  4.綜上，系爭地下室如附圖A 所示部分雖未經原告申請辦理建
    物第一次保存登記，然揆諸前開規定及說明，並不當然可逕
    認屬全體區分所有權人共同使用之部分，暨原告因合資興建
    而原始取得系爭地下室之所有權等情，業如前述。又系爭地
    下室如附圖A 部分面積438.85平方公尺，包含車道斜坡下方
    空間，而附圖B 部分46.1平方公尺則為車道斜坡，故A 部分
    面積包含B 部分面積，再B 部分車道斜坡性質上屬開放空間
    ，故扣除此部分之面積後，附圖A 部分之面積為392.75平方
    公尺等情，業據原告陳明在卷（見本院卷第217 頁），且為
    被告所不爭執，則原告請求確認就系爭地下室如附圖所示A
    部分面積（扣除B 部分車道斜坡下方空間面積）392.75平方
    公尺之所有權存在，自屬有據。
  (二)原告本於所有權或約定專用權，訴請被告賠償252,000 元及
    法定利息，暨自96年11月11日起至交還如附圖A 所示建物止
    ，按月給付18,000元，有無理由？
  1.按公寓大廈管理委員會為執行區分所有權人會議決議事項及
    公寓大廈管理維護工作，由區分所有權人選任住戶若干人為
    管理委員所設立之組織；共用部分、約定共用部分之修繕、
    管理、維護，由「管理負責人」或「管理委員會」為之，其
    費用由公共基金支付或由區分所有權人按其應有部分比例分
    擔之，此為管理條例第3 條第9 款、第10條第2 項分別定有
    明文。此由管理條例規定意旨可知，而按公寓大廈管理委員
    會之成立，旨在執行「區分所有權人會議決議事項」及「公
    寓大廈管理維護事務」，則依上揭管理條例規定，管理委員
    會具有訴訟當事人之能力，但因管理委員會僅為公寓大廈區
    分所有權人團體之代表及執行機關，一般固僅具非法人團體
    之性質，惟因上揭規定賦予其法定之職權，以執行公寓大廈
    管理維護事務，則為達成管理條例賦予公寓大廈管理委員會
    法定職權之目的，自應許其於私法交易生活中得以其名義就
    上揭法定職權範圍內事項為交易，並承認其為契約主體之權
    利義務。又按無法律上之原因而受利益，致他人受損害者，
    應返還其利益。雖有法律上之原因，而其後已不存在者，亦
    同。此為民法第179 條所明定。
  2.查被告於95年5 月11日公告全體住戶，將系爭地下室停車及
    避難空間視為系爭大廈之公共設施，並於95年7 月10日指示
    己○○及甲○○更換門鎖，自該日起收回管理使用，由被告
    出租予住戶，並收取租金，此亦經系爭大廈95年度第一次臨
    時區分所有權人會議決議支持，足證被告與系爭大廈使用停
    車位之住戶間成立停車位租賃關係，即屬執行大廈管理維護
    事務，揆諸上開說明，被告就上述租賃關係，當然屬於契約
    之當事人，然原告就系爭地下室如附圖所示A 部分面積392.
    75平方公尺有所有權存在，已說明如前，被告未經原告之同
    意，管理使用系爭地下室之停車空間，並本於出租人之地位
    收取租金，自屬無法律上原因，而受有利益，致原告受有損
    害。又兩造均同意如認原告擁有系爭地下室如附圖Ａ部分所
    示之所有權，自95年9 月11日起至96年11月10日止，原告所
    受損失為252,000 元，及自96年11月11日起，每月損失為18
    ,000 元 ，揆諸前揭規定，原告本於所有權，依不當得利之
    法律關係，訴請被告賠償252,000 元及法定利息，暨自96年
    11月11日起按月給付18,000元，即屬有據。原告另主張依侵
    權行為之法律關係，請求被告給付前開款項，因此部分請求
    權與民法第179 條之請求權間具有同一給付目的關係，且原
    告請求擇一判決，本院既已認原告主張之不當得利關係為可
    採，如前所述，即無庸再就侵權行為之法律關係為審認之必
    要，併此敘明。
六、綜上，原告確為如附圖A 部分所示面積392.75平方公尺地下
    室之所有權人，是其先位聲明請求確認其為此部分不動產之
    所有權人，並本於不當得利之法律關係，請求被告給付252,
    000 元，及自96年11月9 日準備書狀繕本送達翌日即96 年
    11月16日（見本院卷第190 頁）起至清償日止，按週年利率
    5 ％計算之利息，暨自96年11月11日起至交還上開地下室為
    止，按月給付18,000元之損害金，均有理由，應予准許。本
    件既已就原告主張先位之訴部分判決其勝訴，其備位之訴自
    無加以審酌之必要，附此敘明。
七、兩造陳明願供擔保，各聲請宣告假執行及免為假執行，核無
    不合，爰各酌定相當擔保金額准許之。
八、本件事證已臻明確，兩造其餘攻擊防禦方法及舉證，核於判
    決結果不生影響，爰不一一論斷，附此敘明。
九、據上論結，本件原告之訴為有理由，民事訴訟法第78條、第
    390 條第2 項、第392 條第2 項，判決如主文。
中    華    民    國    98    年    4     月    15    日
                  民事第五庭審判長法  官  李昭彥
                                  法  官  賴文姍
                                  法  官  鄭凱文
以上正本證明與原本無異。
如不服本判決，應於送達後20日內，向本院提出上訴狀並表明上
訴理由，如於本判決宣示後送達前提起上訴者，應於判決送達後
10日內補提上訴理由書（須附繕本）。
中    華    民    國    98    年    4     月    15    日
                                  書記官  張家瑜


司法院資訊處製作；財團法人民間司法改革基金會備份。
